臺灣板橋地方法院交通事件裁定　　　 100年度交聲字第2495號
原處分機關　交通部公路總局臺北區監理所板橋監理站
異　議　人
即受處分人　楊仁旺
上列異議人即受處分人因違反道路交通管理處罰條例案件，對於
交通部公路總局臺北區監理所板橋監理站民國一百年六月三十日
所為裁決處分（原處分案號：板監裁字第裁四一—Ｂ00000
000號），聲明異議，本院裁定如下：
        主  文
原處分撤銷。
楊仁旺不罰。
        理  由
一、原處分機關以：異議人即受處分人楊仁旺所有車牌號碼ＪＪ
    Ｍ－７１３號重型機車，於民國一百年三月六日下午四時四
    十分許，由「戴大順」駕駛行經高雄市三民區○○○路三一
    六巷一九九號前，因「牌照業經註銷仍行駛」之交通違規，
    經高雄市政府警察局三民第二分局覺民派出所員警當場攔停
    舉發，嗣異議人逾應到案期限六十日以上到案，原處分機關
    遂於一百年六月三十日以板監裁字第裁四一—Ｂ00000
    000號違反道路交通管理事件裁決書，遂依道路交通管理
    處罰條例第十二條第一項第八款規定，裁處異議人罰鍰新臺
    幣（下同）八千一百元。
二、異議意旨略謂：異議人所有車牌號碼ＪＪＭ－７１３號重型
    機車，業於九十三年十二月三日出售予案外人黃進忠，惟因
    黃進忠拒不辦理過戶，異議人遂於九十四年十月三日向板橋
    監理站辦理註銷牌照在案。因前開機車買受人前已多次違反
    交通法規遭受裁罰，經異議人聲明異議後，均遭法院將原處
    分撤銷，裁定異議人不罰在案。此次因「牌照業經註銷仍行
    駛」之交通違規，既係前開機車之買受人蓄意違規，原處分
    機關不應歸責於異議人，對異議人裁罰，為此聲明異議，請
    求撤銷原處分云云。
三、按道路交通管理處罰條例所指之「汽車」，包括機器腳踏車
    在內；又汽車牌照業經註銷仍行駛者，處汽車所有人處三千
    六百元以上一萬零八百元以下罰鍰，並禁止其駕駛，道路交
    通管理處罰條例第三條第八款、第十二條第一項第八款分別
    定有明文。次按違反道路交通管理事件行為人，未依規定自
    動繳納罰鍰，或未依規定到案聽候裁決，處罰機關應依基準
    表於舉發違反道路交通管理事件通知單送達且逾越應到案期
    限六十日後之三個月內，逕行裁決之，違反道路交通管理事
    件統一裁罰基準及處理細則第四十四條第一項規定甚明；復
    依違反道路交通管理事件統一裁罰基準表之記載，汽車駕駛
    人違反道路交通管理處罰條例第十二條第一項第八款規定，
    期限內繳納或到案聽候裁決者，處罰鍰三千六百元，逾越應
    到案期限六十日以上經逕行裁決處罰者，應處罰鍰八千一百
    元。
四、再按不能證明被告犯罪者，應諭知無罪之判決，刑事訴訟法
    第三百零一條定有明文。又刑事訴訟法規定被告有緘默權，
    被告基於不自證己罪原則，自無真實陳述之義務，亦不負自
    證清白之責任（最高法院九十三年度臺上字第六六四號判例
    可資參照）。就此，立法者特於刑事訴訟法第一百六十一條
    第一項要求：就證明被告犯罪一事，檢察官應負舉證責任，
    並指出證明方法。依道路交通管理處罰條例第八十九條前段
    準用上開規定之結果，可知就異議人是否有違反道路交通管
    理處罰條例所定之違規行為，處罰機關應證明之。倘不能證
    明時，基於罪疑唯輕原則，法院應諭知撤銷處罰之裁定。又
    「本條例之處罰，受舉發違反道路交通管理事件之受處罰人
    ，認為受舉發之違規行為應歸責他人者，應於舉發違反道路
    交通管理事件通知單應到案日期前，檢附相關證據及應歸責
    人相關證明文件，向處罰機關告知應歸責人，處罰機關應即
    另行通知應歸責人到案依法處理。逾期未依規定辦理者，仍
    依本條例各該違反條款規定處罰。」道路交通管理處罰條例
    第八十五條第一項亦有明文。依上開規定之文義，異議人「
    逾期未依規定辦理」之效果，係處罰機關「仍依本條例各該
    違反條款規定處罰」，並未指發生失權之效果。且觀諸上開
    規定修正之立法理由，亦未表示逾期未告知即生失權效果。
    況若舉發通知單送達異議人時，已逾通知單所定之到案期日
    ，則因未符合道路交通管理處罰條例第八十五條第一項規定
    ，即未生失權之效果。如此一來，將使有無失權之效果取決
    於舉發通知單送達之遲速，如送達在到案期日前者，即生失
    權效果；送達在到案期日後者，即不生失權效果，顯失公平
    。如認異議人有在期限前提出證明之義務，違反則「產生失
    權之效果」，不得再申請轉罰，無異剝奪異議人得舉證免罰
    之權利，應有法律明文始能為之（臺灣高等法院暨所屬法院
    九十七年法律座談會刑事類提案第四一號研討結果參照）。
    申言之，本條項規定應僅屬處罰機關得為實體上處罰之依據
    ，並課予異議人適當舉證之義務，縱有違反亦不生失權之效
    果；處罰機關於裁決前，乃至法院聲明異議程序中，仍應依
    違規事實是否存在、有無可歸責原因及責任條件等情，為實
    體上之判斷。
五、經查：
（一）本件異議人楊仁旺已於九十三年十二月三日，將前開機車
      出售予臺北縣新莊市（現改制為新北市新莊區○○○路六
      一巷五之五號「協信機車行」黃進忠，惟因黃進忠拒不辦
      理過戶，異議人遂於九十四年十月三日，本件違規行為發
      生前（本件違規行為發生時間為一百年三月六日）即向原
      處分機關辦理註銷牌照，既據異議人提出之聲明異議狀，
      並有汽機車各項異動登記書、登報公告、機車買賣訂購書
      、黃進忠名片各一份等資料在卷可稽，核與臺北區監理所
      板橋監理站車籍查詢資料上所為「車號ＪＪＭ－７１３號
      重型機車、車主楊仁旺、牌照狀態：拒不過戶註銷、變動
      日：九十四年十月三日」之記載相符，堪信為真。則異議
      人既已證明本件違規事件發生時其並非車輛之實際所有人
      或登記所有人，且本件違規之時，駕駛人為「戴大順」，
      異議人亦非前揭違規事件中該車輛之駕駛人，是其並未於
      前開時、地使用牌照業經註銷仍行駛之情，此有高雄市政
      府警察局高市警交字第Ｂ00000000號舉發違反道
      路交通管理事件通知單一紙在卷可佐，揆諸前揭說明，原
      處分機關自不能僅以「異議人未告知本件應歸責人相關證
      明文件」為由處罰異議人。
（二）又違反行政法上義務之行為非出於故意或過失者，不予處
      罰，行政罰法第七條定有明文。查本件交通違規時，雖有
      駕駛人「戴大順」使用上開已遭註銷之牌照行車違規，惟
      異議人既已非該車輛之實際所有人或登記所有人，復早已
      主動踐行註銷牌照之行政手續，則其對於前述違規情節，
      實已無故意或過失之可歸責事由可言。此外，原處分機關
      復查無其他積極證據足資證明本件違規行為發生當時，異
      議人確為實際之駕駛人，則異議人自不應受處罰，原處分
      機關未察，以異議人有前述違規行為之歸責事由據以裁罰
      ，顯有未洽。
六、綜上所述，原處分機關以「異議人未告知本件應歸責人相關
    證明文件」為由，逕為裁罰異議人，揆諸前揭說明，容有未
    洽；且異議人對於本件機車駕駛人違規之事實，既欠缺故意
    或過失之責任條件，自不得處罰。從而，異議人之異議為有
    理由，應由本院將原處分撤銷，另為不罰之諭知。
據上論斷，應依道路交通管理處罰條例第八十七條第二項，道路
交通事件處理辦法第十九條前段，裁定如主文。
中    華    民    國   100    年    8     月    24    日
                       交通法庭  法  官  鄭水銓
以上正本證明與原本無異。
如不服本裁定應於送達後五日內向本院提出抗告狀。
                                 書記官  洪紹甄
中    華    民    國   100    年    8     月    24    日